臺灣彰化地方法院刑事裁定　　　　　　　93年度聲判字第15號
聲　請　人
即告 訴 人　甲○○
代　理　人　胡宗智律師
被　　　告　乙○○
上列聲請人因告訴被告乙○○詐欺案件，不服臺灣高等法院臺中
分院檢察署檢察長駁回再議之處分 (93年度上聲議字第790號)，
聲請交付審判，本院裁定如下：
    主  文
聲請駁回。
    理  由
一、本件聲請交付審判意旨略以：
    (一)被告乙○○於民國89年年初前來彰化縣員林鎮向告訴人
        誆騙遊說投資其所稱已經中國天津市政府批准成立公司
        ，當時前來者尚有被告好友賴瑞芳，因賴瑞芳在旁亦稱
        此項投資計畫不錯，其自己亦有投資10％股份，致告訴
        人誤信為真，隨即投資入股新台幣 (下同)4百萬元，參
        加被告大陸公司之股東行列。此有被告於92年9月10日
        在檢察官偵訊時供稱：「…（告訴人）有匯4百萬元投
        資我大陸的公司…」可証，亦有被告所舉證人賴瑞芳於
        92 年10月8日在偵查中証稱：「…被告答應撥10％股份
        給告訴人入股…」，其後又証稱告訴人投資之金額就是
        占10％股份（參偵訊錄音帶），是則，既是「股份」、
        「入股」，當然係指告訴人入股當股東之意，足証當時
        被告遊說邀請告訴人所投資之大陸公司並非獨資方式，
        至為灼然。詎被告臨訟辯稱：「…告訴人於投資伊始即
        知寰新公司依中國大陸法令為外商獨資經營企業，耀雄
        公司乃寰新公司之唯一股東，…」云云，顯非事實。
　  (二)又89年初至89年5月8日告訴人匯款給被告，當時被告均
        未告知其大陸公司已經正式成立，更未告知有另外成立
        威爾京群島註冊公司乙事，至於被告所稱其大陸公司採
        獨資方式，告訴人更是一無所悉。蓋當時猶以為被告已
        將告訴人列入其大陸公司之股東名冊內。詎被告取得前
        開款項後，迄未通知告訴人召開股東會，亦無提出公司
        章程、營業報告、財務報表、盈虧撥補…等資料，使告
        訴人得以知悉該公司經營情形。迭經告訴人反映上情，
        被告均推諉，迄未說明究竟有無將告訴人列入該大陸公
        司股東之列，因而令告訴人起疑心，覺得事有蹊蹺。嗣
        後，告訴人才派公司吳榮輝經理南下高雄找被告了解情
        況，後來被告才告知吳榮輝經理因其會計師建議，要以
        獨資方式進入較好，並以威爾京群島註冊的公司去大陸
        投資，後來吳榮輝經理回到公司，被告才補寄一些公司
        簡單之會計帳資料給告訴人，惟依該資料觀之，有關被
        告所稱大陸公司「寰新（天津）環保科技有限公司」，
        並無告訴人為股東或擁有股份之記載；且至此告訴人方
        知有關威爾京群島註冊之耀雄股份有限公司及被告所稱
        其大陸公司改採獨資方式，但經查被告亦未將告訴人列
        為耀雄股份有限公司之股東。其後，告訴人方於91年10
        月16日寄存證信函給被告，被告遲至91年12月10日才以
        存證信函回覆，惟語多推諉，且所言顯非事實。
    (三)再如前所述，告訴人投資入股，被告應當將告訴人於其
        大陸公司股東名冊中，並且應將公司章程、營業報告、
        資產負債表、損益表、銀行存摺、總帳、在中國申報營
        利事業所得稅之申報表等資料提供給告訴人，使告訴人
        得知公司經營狀況，但被告自始至終皆未將告訴人列入
        股東名冊。被告於92年9月10日偵查時亦坦承沒有股東
        名冊等語。蓋4百萬元非小數目之金錢，告訴人殊不可
        能入暗股於被告，更不可能用隱名合夥型態入股，因此
        方式無異是告訴人花大錢請被告在大陸當老闆，卻對被
        告如何經營其大陸公司毫無置喙監督之處，此對告訴人
        有何保障呢？縱是至愚，孰會為之？按投資股票如只買
        1股，公司還是必須將其列入股東名冊，並未因其股份
        多寡有所差異，各國制度皆然。告訴人受騙誤信被告謊
        言，投資入股4百萬元，系爭公司「紙頭紙尾」竟都沒
        有告訴人之名字，甚至連所投資公司之章程、營業資料
        、財務報表、財產目錄…等，均未見過，被告卻僅以「
        投資失敗」乙語，一再推託，搪塞遮掩其責，至屬無理
        。詎原處分未加查明，遽謂本案告訴人所投資屬隱名合
        夥性質云云，其究依何憑？實係原處分杜撰臆測。
    (四)被告在另案（臺灣彰化地方法院九十二年度訴字第七八
        ０號民事事件中）辯稱：「…並透過耀雄公司轉投資在
        89年2月15日成立中國大陸天津寰新（天津）環保科技
        有限公司，經營廢棄物回收相關設備之生產、銷售等業
        務，註冊資本為美金210萬元。…且被告所投入之資金
        已超過新台幣4千萬元，根本不須另外覓資，…」云云
        ，核與事實不符。姑先不論，依被告所提附卷之寰新（
        天津）環保科技有限公司「批准證書」投資總額乙欄記
        載為：「300萬美元」，而「企業法人營業執照」內則
        記載實收資本210萬美元，顯未達到前開投資總額之標
        準，被告自有覓資之必要。況，被告於前開答辯狀所提
        原證八中亦自認：「…事實上該公司確有投資機器設備
        …，嗣因技術層次未達要求，經營不善，資金不足，始
        停止營業…」云云，故被告辯稱：「根本不須另外覓資
        」云云，殊屬不實。
    (五)被告另辯稱：「…被告於成立寰新公司後即積極進行興
        建廠房、購買機器設備等相關事宜，此有被告向訴外人
        黃竹川（天倚實業有限公司）購買廢棄物回收機器設備
        之支票、票據簽回單、匯款通知單等為憑，金額達新台
        幣3千4百萬元。…」、「…除支付前述新台幣3千4百萬
        元之機器設備款以外，另有興建廠房、購買原料、設備
        等款項合計人民幣4百52萬餘元（換算新台幣2千餘萬元
        ），有合約書（含在寰新公司成立前以耀雄公司名義所
        簽立之合作協議）、付款項目表等足憑，上述投資金額
        已用罄尚有不足，均為被告自行籌借支應，統計被告於
        該項事業投資金額高達新台幣4千萬元，亦即被告並無
        將被告之出資額中飽私囊、蓄意詐騙情事。…」、「…
        然而上述投資事業因技術層次未臻成熟，加之營運不善
        ，被告投資之資本虧損蝕空，且後續資金、率無以為繼
        ，為免損害繼續擴大，被告乃毅然決定停業，位於中國
        大陸之廠房、機器設備則委由同為投資人之賴瑞芳在中
        國大陸尋求買主…」云云，惟查：被告所提之資料皆係
        影本，且未經公證機關證明，其真實性尚有疑問。況，
        被告所提寰新公司付款情況項目表，不僅係私文書及影
        本，亦未舉公證文件證明之，且過於草率簡略，豈可以
        此代替正式的會計查核之憑證呢？豈可執此搪塞投資入
        股之股東呢？且依該簡略記載，根本無法得知實際盈虧
        情形，故被告究竟有無實際到中國天津市設立公司及營
        運？有無向天倚實業有限公司購買廢棄物回收機器設備
        ？實際購買金額多少？興建廠房、購買原料、設備究竟
        多少？均猶待被告舉證明之（被告至少應提出公司自設
        立後歷年之資產負債表、損益表、銀行存摺、總帳、在
        中國申報營利事業所得稅之申報表等資料。）否則，被
        告焉能以「純係投資生意失敗所致」乙語，置若無事，
        脫免卸責呢？令受騙之投資入股者，情何以堪？
    (六)證人賴俊瑋於偵訊証稱：當初伊有通知告訴人說寰新公
        司要試車的事宜，但後來伊和告訴人都沒有去參加試車
        ，而公司的事告訴人一直和伊保持聯繫，所以告訴人對
        公司的事都知情。公司並未停止營運，現在正與中共方
        面談判中，92年農曆年告訴人和被告2人都委託伊和中
        共繼續談判中…云云，顯非事實。蓋被告或證人賴俊瑋
        從未通知告訴人至大陸公司試車乙事，且未與證人賴俊
        瑋聯絡大陸公司之事宜，更未委託證人賴俊瑋和中共談
        判，況證人賴俊瑋何德何能？能與中共方面談判？渠大
        言不慚，豈能信之？益徵證人賴俊瑋所言皆不實。詎原
        不起訴處分未查，據引證人賴俊瑋前開證言，認定：「
        …被告於收受投資款項後，確實投資超過新台幣三千萬
        元以上金額用於設立寰新公司之事宜，且聲請人對此並
        非全然不知情…」云云，殊屬有誤。
    (七)本件乃被告前來向告訴人誆騙遊說投資入股，且依被告
        所稱：「告訴人投資被告於大陸天津之寰新環保科技有
        限公司乃經賴瑞芳引薦」云云，詎證人賴瑞芳於92年10
        月8日在偵查中卻否認其從中引薦，並稱是告訴人主動
        要投資的，顯非事實。尤甚者，被告辯稱：「…然而上
        述投資事業因技術層次未臻成熟，加之營運不善，被告
        投資之資本虧損蝕空，且後續資金、率無以為繼，為免
        損害繼續擴大，被告乃毅然決定停業，位於中國大陸之
        廠房、機器設備則委由同為投資人之賴瑞芳在中國大陸
        尋求買主…」云云，而證人賴瑞芳於前開偵訊時亦坦承
        與被告是好朋友，足見被告與證人賴瑞芳之關係，至為
        密切，否則，何以致之？益徵證人賴瑞芳之供詞，偏頗
        不實。詎原處分未查明及此，據引證人賴瑞芳之供詞，
        作為被告不起訴處分之主要依據，殊屬違誤。
    (八)況前開公司實收資本記載為210萬美元（約折合新台幣
        6千4百餘萬元），而被告答辯狀自稱：「…在89年2 月
        15日成立中國大陸天津寰新（天津）環保科技有限公司
        ，…被告於公司設立後隨即積極進行興建廠房、購買機
        器設備等事宜，且被告所投入之資金已超過新台幣4千
        萬元…」云云，是則，由前開實收資本中扣除被告所謂
        之投資金額後，公司其餘款項究竟何在？原不起訴亦未
        加查明。甚至，被告於93年6月18日在前開民事事件審
        理時辯稱：告訴人要入股者係耀雄公司云云，前後所辯
        皆矛盾出入，意在卸責，至為灼然。
    (九)綜上所陳，被告所為顯已該當刑法之詐欺罪責，為此狀
        請准予聲請人交付審判之聲請。
二、(一)按告訴人不服上級法院檢察署檢察長或檢察總長認再議
        為無理由而駁回之處分者，得於接受處分書後10日內委
        任律師提出理由狀，向該管第一審法院聲請交付審判。
        法院認為交付審判之聲請不合法或無理由者，應駁回之
        。刑事訴訟法第258條之1、第258條之3第2項前段，分
        別定有明文。
    (二)又刑事訴訟法第258條之1「聲請法院交付審判制度」係
        參考德國刑事訴訟法第172條第2項之規定及日本刑事訴
        訟法第26 2條準起訴之規定而增訂，告訴人於不服上級
        檢察署之駁回處分者，得向法院聲請交付審判；其目的
        係為對於檢察官起訴裁量之制衡，除貫徹檢察機關內部
        檢察一體之原則所含有之內部監督機制外，另宜有檢察
        機關以外之監督機制，由法院保有最終審查權而介入審
        查，以提供告訴人多一層救濟途徑（刑事訴訟法第258
        條之1立法理由參照）以促使檢察官對於不起訴處分為
        最慎重之篩選，審慎運用其不起訴裁量權；從而，本條
        之適用一方面係強制告訴人先循檢察機關內部之監督機
        制救濟無效果後，始由法院為之，另方面亦促使檢察機
        關內部省視其不起訴處分是否妥當，法院有最終審查權
        ；故交付審判之制度雖賦予法院於告訴人交付審判之聲
        請裁定准否前，可依同法第258條之3第3項規定為「必
        要之調查」，然法院於審查交付審判之聲請有無理由時
        ，應以審酌告訴人所指摘不利被告之事證未經檢察機關
        詳為調查或斟酌，或不起訴處分書所載理由違背經驗法
        則、論理法則及證據法則為限，方符本條係為制衡檢察
        官起訴裁量權之立法意旨。換言之，交付審判之立法精
        神，係欲法院僅就檢察官所為不起訴或緩起訴之處分是
        否正確加以審查，以防止檢察機關濫權，則法院就聲請
        交付審判案件之審查，其中所謂「得為必要之調查」，
        自應以偵查中曾顯現之證據為限，不可就其新提出之證
        據再為調查，亦不可蒐集偵查卷外以外之證據至明。
三、經查：
    (一)臺灣彰化地方法院檢察署檢察官前認被告乙○○涉犯詐
        欺罪嫌，罪證不足，而於民國93年5月12日，以92年度
        偵字第7321號為不起訴處分，並於同年20月日送達聲請
        人，聲請人不服，於法定期間內之同年月26日聲請再議
        ，復經臺灣高等法院台中分院檢察署檢察長認被告犯罪
        嫌疑不足，又於93年6月16日，以93年度上聲議字第790
        號認再議無理由而駁回再議，並於同年月23日送達予聲
        請人等情，業經本院調閱臺灣彰化地方法院檢察署92年
        度偵字第7321號偵查卷宗及93年度聲議字第137號偵查
        卷宗查核無誤，而聲請人於收受前開駁回再議之處分後
        ，於同年月30日委任胡宗智律師提出交付審判聲請狀，
        聲請本院裁定交付審判，程序上自屬合法，合此敘明。
    (二)告訴人一再指稱 (1)被告既自認聲請人有投資400萬元
        予其大陸之公司，亦有証人賴瑞芳所述，被告曾答應撥
        10%股份予聲請人，此當係指告訴人入股被告其所投資
        之大陸公司並非獨資方式，且與當初被告遊說告訴人投
        資之說詞不符。（2）於89年初至89年5月8日告訴人匯
        款給被告時，被告未告知其大陸公司已經正式成立，更
        未告知有另外成立維爾京群島註冊之事，至於被告所稱
        其大陸公司採獨資方式，告訴人亦不知情，係告訴人日
        後請公司經理吳榮輝找被告了解，始知以獨資方式進入
        較好，並確定公司資料所載並無告訴人為股東之任何資
        料。（3）告訴人投資入股當股東，被告即應依約定告
        訴人入股於其大陸公司股東名冊中，並且應將公司章程
        、營業報告、財務報表等資料提供給告訴人，使告訴人
        知悉公司經營狀況。但被告未將告訴人列入股東名冊，
        而被告亦自承未將告訴人列入股東名冊。（4）被告所
        提寰新 (天津)環保科技有限公司「批准證書」投資總
        額乙欄記載為300萬美元，而「企業法人營業執照」
        內則記載時收資本210萬美元，顯未達到上開投資總額
        之標準，被告自有覓資之必要。(5)至於被告所提出寰
        新公司之資料均係影本，且未經公証機關証明，其真實
        性尚有疑問？況其所提出該公司付款情況項目，不僅係
        私文書及影本，亦未舉公証文件証明之，豈可代替正式
        的會計查核憑證？（6）證人賴俊偉所証之情節亦與事
        實不符，因告訴人並未被告知要試車之事。（7）原檢
        察官亦認定聲請証人賴瑞芳係被告好友，因此賴瑞芳之
　    　証詞偏頗不實。(8)被告記載實收資本為210美元 (折合
        台幣約6400餘萬元)，而被告自陳所投入之資金已超過
        新台幣4000萬元，則被告實收資本扣除所謂投資金額，
        所餘款項何在？(9)被告主張告訴人要入股者係維爾京
        群島註冊之耀雄股份有限公司云云。其中第 (1)至 (3)
        、(5)至 (七)等6項，實為告訴人聲請再議狀中所載之
        聲請再議理由，有臺灣高等法院臺中分院檢察署93年度
        上聲議字第790號處分書第3段聲請再議意旨可資查考，
        而該處分書就上項所列聲請再議意旨何以不足採取，亦
        已於文中予以論述，足見檢察機關就告訴人此部分之指
        摘已詳予斟酌。又告訴人所指摘之上揭第 (4)、(8)及
        (9)項，其中第 (4)及 (9)項，核其意主要乃一再爭執
        告訴人確有投資入股情事，惟告訴人確有投資被告於大
        陸所經營之事業，且屬隱名合夥契約行為乙節，於原不
        起訴處分書及駁回再議之處分書中均詳予認定，是上開
        第 (4)及 (9)項之主要指摘，亦已經檢察機關詳予斟酌
        。至於第 (8)項所謂「被告所記載實收資本為210美元
        (折合新台幣約6400餘萬元)，而被告自陳所投入之資金
        已超過新台幣4000萬元，則被告實收資本扣除所謂投資
        金額，所餘款項何在？」等情由，茲證人即告訴人公司
        （良正公司）之經理吳榮輝於偵查中結證稱：當初有1
        份投資報告書由被告交給告訴人，告訴人要伊評估後，
        告訴人即決定投資新台幣400萬元，因為當時伊在會計
        室任職，所以400萬元匯過去的事，伊也知情等語。足
        認告訴人就該投資案已加以評估、了解後，方決定投資
        該案並匯款予被告。參以告訴人於偵查中亦自承：因為
        被告說是新科技會賺錢，我覺得有利可圖才投資等情觀
        之，可徵告訴人此次投資乃自行決定後而為，並非因被
        告施用詐術使然，縱被告曾提供可能遠景，然告訴人既
        自行為風險評估後認有利可圖而予以投資，殊不得逕因
        投資失敗、未有獲利即謂被告有施用詐術使告訴人誤信
        因而與之締約之行為；況被告於投資成立寰新 (天津)
        環保科技有限公司後，因興建該公司廠房、購買機器設
        備等用途，而先後支出款項3400萬元，並另自臺灣匯款
        至大陸及分別向大陸天津市商業銀行、全國農村信用合
        作社等金融機構借得美金8萬2千元、人民幣4萬5千元以
        作為投資該公司使用，故被告於收受投資款項後，確實
        投資超過新台幣3千萬元以上金額用於設立寰新 (天津)
        環保科技有限公司之事宜，則被告於締約過程及收受投
        資款項後之作為，顯無施用詐術，此部分亦於原不起訴
        處分中已詳為論述，是以告訴人上揭指摘被告實收資本
        及已投入金額間差額2千4百餘萬元何在，要屬雙方隱名
        合夥後事業經營之問題，核為民事糾葛，非關刑法之詐
        欺罪責。綜上可知，告訴人所指摘不利被告之事證已經
        檢察機關詳為調查或斟酌。
    (三)再查，本件告訴人確有投資被告所經營之事業，雙方為
        隱名合夥關係，至於雙方所生投資糾葛，實係隱名合夥
        契約所生權利義務關係之爭執，並不構成刑法上之詐欺
        罪，是為民事範疇等情，已經檢察機關詳載，核其理由
        並無違背經驗法則、論理法則及證據法則之處，
    (四)綜上所述，本院認原處分書已詳予調查說明，並無聲請
        人所指摘不利被告之事證未經檢察機關詳為調查或斟酌
        之情事，且所載理由亦無違背經驗法則、論理法則或其
        他證據法則等得據以交付審判之事由存在。從而，聲請
        人徒以原處分書就證據取捨、認事用法尚有未洽為由，
        聲請交付審判，本院核無理由，應予駁回。
五、依刑事訴訟法第258條之3第2項前段裁定如主文。
中　　華　　民　　國　　94　　年　　11　　月　　30　　日
                  刑事第二庭    審判長法  官  周淡怡
                                      法  官  許旭聖
                                      法  官  吳永梁
以上正本證明與原本無異。
本件不得抗告。
中　　華　　民　　國　　94　　年　　12　　月　　5 　　日
                                      書記官  劉玫金
